臺灣花蓮地方法院刑事判決　　　　　　　　　　　　　　九十二年度自字第三七號
　　自　訴　人　丁○○
　　被　　　告　甲○○
　　　　　　　　乙○○
　　　　　　　　丙○○
　　共　　　同
　　選任辯護人　魏辰州律師
右列被告因偽造文書案件，經自訴人提起自訴，本院判決如左︰
    主  文
甲○○、乙○○、丙○○均無罪。
    理  由
一、自訴意旨略以：於民國（下同）八十八年一月間，被告甲○○為臺灣電力股份有
    限公司花蓮區營業處（下稱台電花蓮營業處）業務課長，被告乙○○為稽查股長
    ，被告丙○○為稽查員，為台電公司從事業務之人。被告乙○○、丙○○於八十
    八年一月十五日，至自訴人丁○○所營位於花蓮縣吉安鄉○○○街五十六號恩光
    安養中心稽查用電，發現該屋之電號0000000000號電表（下稱系爭電
    表）遭破壞，而該電表指數為００００五。惟被告甲○○、乙○○及丙○○處理
    本件稽查用電時，明知該屋曾於八十四年三月二十一日換表，電表指數為０００
    ０五，於上開稽查用電時，電表指數亦為００００五，可推定系爭電表於八十四
    年三月二十一日即已故障，且明知於八十四年十月三十日自訴人始申請供電過戶
    在案，在此之前，用戶為案外人鄭慶餘，依台電公司營業規則第九條、第三十一
    條之規定，於八十四年十月三十日過戶之前，台電公司與自訴人間並無供電契約
    關係，自訴人對該電表不負善良保管之責，則系爭電表遭破壞乙事，應找案外人
    鄭慶餘理論，應與自訴人無涉，且明知系爭電表於八十四年十月三十日過戶時，
    即於八十四年三月二十一日裝設時已故障而不能計量，係不可歸責於自訴人之原
    因造成，應依該營業規則第五十八條之規定推算用電並補收電費，詎被告三人為
    貪圖稽查業務績效及稽查獎金，竟於「臺灣電力公司用電實地調查書」、「追償
    電費計算單」，關於上開換表日期及其電表指數、稽查日期及其電表指數、電表
    故障發生日期、過戶日期等有關供電契約重要事項，故意不登載，僅選擇「該電
    表封印被撬開，電表電壓鉤被鬆脫，致電表無法計量」一事登載之，並據以作成
    分析及結論，謂自訴人「竊電屬實」，進而又製作「繳款通知書」，於八十八年
    一月十五日通知自訴人，謂自訴人「竊電屬實，該項情形係屬電業法第一０六條
    第三款之行為‧‧‧‧‧‧應追償電費新臺幣（下同）八八、０七四元‧‧‧‧
    ‧‧如逾期不繳，本公司除執行停電外，並將依法訴究，不另奉告」，足生損害
    於自訴人，是認被告三人共同涉犯刑法第二百十五條之業務上文書登載不實罪嫌
    等語。
二、本件自訴人丁○○認被告甲○○、乙○○、丙○○涉有業務上登載不實之犯行，
    係提出台電公司營業規則節本、過戶登記單、系爭電表電費收據、台電公司花蓮
    營業處九十年九月二十四日花區業核字第九００九─三四四三號函暨用電度數資
    料、台電公司用電實地調查書、追償電費計算單、繳款通知書影本等為其所憑之
    論據。訊據被告三人均堅決否認其事，且被告甲○○辯稱：渠等依據現場的勘驗
    製作紀錄，並根據稽查手冊勘驗現場情形，向自訴人追償一年電費，而無須記載
    過戶情況，況現場係被告乙○○及丙○○前往，伊職務上亦無須到現場，伊僅根
    據被告乙○○及丙○○所製作之用電實地調查書及該調查書上有用電人及在場員
    警之簽章，伊始在相關文書上簽章等語置辯；被告乙○○則辯稱：伊依照公司的
    稽查手冊及規定到現場勘驗，並於用電實地調查書及追償電費計算單上簽章等語
    置辯；被告丙○○則辯稱：渠等至現場時，自訴人之受僱人及員警均在場，渠等
    根據現場狀況作紀錄，並依稽查手冊追償一年之電費，且到現場前，渠等並不需
    要知道用電過戶情形等語置辯；而辯護人為其辯護稱：被告乙○○、丙○○為台
    電公司花蓮營業處稽查股長及稽查員，渠等係接獲民眾檢舉而至現場查核，發現
    系爭電表有上述情事，經在場管區員警潘德昌、自訴人之受僱人林素萍簽章確認
    ，依電業法第七十三條、第一百零三六條第三款及台電公司稽查手冊第三章「竊
    電行為之認定」第四條第一項第二款、第五章「追償電費」之規定據實將上開現
    場情況記載於用電實地調查書、追償電費計算單及繳款通知書上，至於系爭電表
    於何時過戶並非被告業務上所掌管事項，亦無從知悉，縱未登載，尚難未有何違
    誤之處；而被告甲○○為台電公司花蓮營業處業務課長，當天並未至現場查核，
    基於分層負責之原則，被告甲○○僅就被告乙○○、丙○○業務上所作成之上開
    文書為形式上審查，經審查後，因被告乙○○及丙○○依合法程序會同管區員警
    查核，並經在場用戶簽認無訛，復依據上開規定認定事實並追償電費，並無瑕疵
    ，故於上開文書蓋章認可，亦無違法之處；綜上，被告三人登載之事項均屬實在
    ，主觀上並無故意，況過戶乙事是否為渠等所明知，自訴人亦無法舉證證明，且
    渠等前開之記載復未生損害於自訴人等語。
三、按犯罪事實應依證據認定之，無證據不得認定犯罪事實；又不能證明被告犯罪者
    ，應諭知無罪之判決，刑事訴訟法第一百五十四條第二項、第三百零一條第一項
    分別定有明文。又事實之認定應憑證據，如未能發現相當證據，或證據不足以證
    明，自不能以推測或擬制之方法，以為裁判基礎，最高法院四十年台上字第八六
    號著有判例可資參照。又按刑法第二百十三條之登載不實罪，以公務員所登載不
    實之事項出於明知為前提要件，所謂明知，係指直接故意而言，若為間接故意或
    過失，均難繩以該條之罪；所謂明知不實事項而登載，衹須登載之內容失真出於
    明知，並不問失真情形為全部或一部，亦不問其所以失真係出於虛增或故減（最
    高法院四十六年度臺上字第三七七號、四十四年度臺上字第三八七號判例可資參
    考），刑法第二百十五條所定之「明知」亦應為相同之解釋，是刑法第二百十五
    條之從事業務之人對於審查事項已盡其調查之能事，而無明知為不實之情形，因
    從事業務之人並非明知，自不構成刑法第二百十五條之罪，合先敘明。
四、經查：
（一）位於花蓮縣吉安鄉○○○街五十六號之電表，於八十四年三月二十一日因鋼圈
      脫落故障而更換成系爭電表，斯時該電表指數為００００五，且用電戶為案外
      人鄭慶餘，嗣於八十四年十月三十日，該用電戶由鄭慶餘過戶登記予自訴人，
      而系爭電表自八十四年七月起至八十八年一月止之用電度數均為零度，自訴人
      於八十五年三月二十日起以保證責任花蓮第二信用合作社中正分行（下稱花蓮
      二信）之活儲存款帳號０五０─００四─二三五０─三號為自動轉帳繳納該電
      費款項；迨於八十八年一月十五日，台電公司花蓮營業處接獲民眾檢舉，由台
      電公司花蓮營業處之稽查股長即被告乙○○及稽查員即被告丙○○會同管區員
      警潘德昌至上址查核系爭電表，發現有連接電器使用，惟封印鎖被撬開，電表
      電壓鉤被鬆脫，致使電表不轉，無法計量，故將系爭電表情狀登載於用電實地
      調查書之備註欄，並由潘德昌及自訴人之受僱人林素萍於該調查書上簽章，且
      製作追償電費計算單，向自訴人追償一年電費共計八萬八千零七十四元，且於
      該計算單上之違章事實分析結論欄記載上開電表情狀，經被告甲○○審核無訛
      後簽章，而自訴人業已依據該繳款通知書繳納上開電費完畢等情，業據被告三
      人坦承在卷，亦為自訴人所不爭執，復有過戶登記單一紙、電費收據六張、台
      電公司花蓮營業處九十年九月二十日花區業核字第九００九─三四四三號函暨
      用電度數資料、用電實地調查書、追償電費計算單、繳款通知書、現場及該電
      表之照片八張、台電公司花蓮區營業處九十二年十一月四日花區業核字第九二
      一０─二七六三號函暨用電戶八十四年及八十八年電表（故障換表）登記單二
      紙、花蓮二信九十二年十二月五日花二信發字第三四九五號函暨委託代繳款項
      約定書及交易明細表乙份附卷可稽，是上開事實洵堪採認為真實。
（二）自訴人認被告三人明知該電表係於八十四年十月三十日，由自訴人之前手即案
      外人鄭慶餘登記過戶予自訴人，且斯時該電表業已故障，故被告三人未於上開
      文書上登載該事項而有登載不實違法之嫌，惟被告三人均否認知悉該過戶事項
      ，且該事項亦非應登載於上開文書之事項等語置辯。然查，被告三人均任職台
      電公司花蓮營業處，而該電表於八十四年三月二十一日因故障換表之承辦人員
      係台電公司吉安服務所之古木村，審核人為劉煥英，並經該所主任陳水池授權
      ；而於八十四年十月三十日過戶登記之承辦人員係陳萬成，核定人亦為陳水池
      乙節，此有上開電表故障換表登記單及過戶登記單各乙紙附卷可證，況觀諸該
      登記單，並無被告三人之簽章，是被告均辯稱：與古木村、陳萬成均非同單位
      ，且不知悉過戶事項等語，洵堪採認為真實，則自訴人主張被告三人均知悉過
      戶及故障更換電表之事，未能舉其他證據足資證明，故前開主張即屬無據，而
      不足採信。
（三）再按實地調查書係現場用電調查結果之原始證據；鬆脫電壓接續鉤或放鬆、鈕
      緊圓盤軸承使圓盤不轉或慢轉係竊電行為；竊電行為人縱非用電戶，其用電場
      所實際用電人仍為追償電費之當然追償對象；竊電場所本公司登記之用電戶；
      繳款通知書之違章事實欄應依照電業法有關規定及文字填寫；追償電費計算單
      之「違章事實分析結論」欄係根據有關資料分析其應否成案，並按竊電性質及
      時間久暫等，作為計收追償電費之重要資料，各區處除應切實利用外，並應自
      行擬定授權辦法，授權主管人員研判分析填寫，不得遺漏，此有台電公司稽查
      手冊第二章之二（二）、第三章之四（二）、第七章之一及之二（一）、第十
      二章之三（二）３分別定有明文規定。又所謂「不實」，必該事項於客觀上有
      真假可言，若該事項無真假可言，只有適當與否、合法與否，自無「實」或「
      不實」的問題。復查，被告乙○○、丙○○依據前開規定至現場稽查該電表情
      狀，並製作用電實地調查書、追償電費計算單載明上開電表情事，且依分層負
      責原則，由被告甲○○審核無訛而簽章，參諸前揭規定，被告等之前開登載並
      無違誤，況渠等僅係稽查系爭電表是否構成竊電情事，而對於系爭電表之過戶
      乙節，依規定並無須查明且予記載，故被告等未予查明過戶情形且未予登載乙
      事，與法並無不合，是被告均辯稱：渠等不須將過戶之事登載於上開文書，僅
      需就追償一年電費之使用情形記載等語，自屬有據，應予採信，而自訴人就此
      亦未能舉其他證據以資證明被告等知悉該電表之過戶情形，而明知應登載該事
      項卻故意不登載之情事，其前開主張，亦無理由。
（四）綜上所述，被告乙○○、丙○○依據台電公司稽查手冊至現場查核該電表情狀
      ，發現有前開情事，而登載於實地調查書及追償電費計算單，被告甲○○依分
      層負責原則審核而簽章，於法並無違誤，且被告三人均不知悉該過戶乙事，況
      該過戶乙事並非依法須登載於上開文書，故被告等未將該電表過戶之事實登載
      於上開文書，並無任何違法之處。此外，復查無其他證據，證明被告等確有犯
      行，揆諸首揭說明，既無積極證據足證被告等犯罪，依法均應諭知無罪之判決
      。
據上論斷，應依刑事訴訟法第三百零一條第一項，判決如主文。
中      華      民      國      九十三      年    一    月    三十    日
                                臺灣花蓮地方法院刑事庭第三庭
                                    審判長法官  鄭  培  麗
                                    法      官  陳  雅  敏
                                    法      官  饒  金  鳳
右正本證明與原本無異。
如不服本判決書，應於送達後十日內，向本院提出上訴狀。（應抄附繕本）
                                    法院書記官
中      華      民      國      九十三      年    二    月      二      日
